---
title: "對長條圖感到厭煩？何不試試棒棒糖圖(Lollipop chart)"
date: ""
description: "簡介棒棒糖圖(Lollipop chart)，告訴你什麼時候可以使用，並用ggplot2繪製它。"
categories: [R, ggplot]
format: 
  html:
    toc: true
editor: visual
---

我常常繪製統計圖表，常常使用長條圖，但偶爾會對長條圖感到厭煩。所以我試著尋找比較少見，而且能替代長條圖功能的圖形。棒棒糖圖(lollipop chart)是我對長條圖感到厭倦時的解藥。

```{r}
#| output: false
#| echo: false
library(tidyverse)
```

```{r}
#| echo: false
data <- data.frame(
    type = LETTERS[1:15],
    values = round(abs(rnorm(15, 40, 3)), 2)
)
```

# 什麼是棒棒糖圖(Lollipop chart)？

```{r}
#| echo: false
data |> 
    filter(type %in% LETTERS[1:10]) |> 
    ggplot(aes(x = type, y = values)) +
    geom_segment(aes(x = type, xend = type, y = 0, yend = values)) +
    geom_point(size = 4, color = "#41B3A2") +
    scale_y_continuous(
        limits = c(0, 50),
       expand = c(0, 0) 
    ) +
    theme(
        legend.position = "none",
        axis.ticks.length = unit(0, "mm"),
        axis.line.x = element_line(),
        axis.text.x = element_text(size = 12),
        panel.grid.major.y = element_line(color = "grey", 
                                          linetype = "dashed"),
        panel.background = element_blank()
    )
```

棒棒糖圖與一般常見的長條圖在功能方面是完全一樣的，都是用來比較不同的種類或不同時間點間的數值差異。長條圖通常用「長條」的長度來表示數值的大小，棒棒糖圖則是用線段表示數值大小，並在末端加了一個點，因形似棒棒糖而得名。

跟長條圖一樣存在著不同的變體，例如橫向的圖形：

```{r}
#| echo: false
data |> 
    filter(type %in% LETTERS[1:10]) |> 
    ggplot(aes(x = type, y = values)) +
    geom_segment(aes(x = type, xend = type, y = 0, yend = values)) +
    geom_point(size = 4, color = "#41B3A2") +
    scale_y_continuous(
        limits = c(0, 50),
       expand = c(0, 0) 
    ) +
    theme(
        legend.position = "none",
        axis.ticks.length = unit(0, "mm"),
        axis.line.y = element_line(),
        axis.text.y = element_text(size = 12),
        panel.grid.major.x = element_line(color = "grey", 
                                          linetype = "dashed"),
        panel.background = element_blank()
    ) +
    coord_flip()
```

也可以用來同時比較正數及負數：

```{r}
#| echo: false
data2 <- data.frame(
    type = LETTERS[1:15],
    values = rnorm(15, 0, 5)
)

data2 |> 
    mutate(
        c = as.factor(if_else(values >= 0, 0, 1))
    ) |> 
    ggplot(aes(x = fct_reorder(type, desc(values)), 
               y = values, color = c)) +
    geom_point(size = 3) +
    geom_segment(aes(x = type, xend = type, y = 0, yend = values)) +
    geom_hline(yintercept = 0) +
    scale_color_manual(values = c("red", "grey")) +
    labs(x = "type") +
    theme(
        panel.grid.minor = element_blank(),
        panel.grid.major.x = element_blank(),
        legend.position = "none"
    ) +
    coord_cartesian(clip = "off") +
    theme(
        legend.position = "none",
        axis.ticks.length = unit(0, "mm"),
        axis.line.y = element_line(),
        axis.text.y = element_text(size = 12),
        panel.grid.major.y = element_line(color = "grey", 
                                          linetype = "dashed"),
        panel.background = element_blank()
    ) 
```

有的時候還會看到有人利用末端的圓形放入數值標記：

```{r}
#| echo: false
data |> 
    filter(type %in% LETTERS[1:10]) |> 
    ggplot(aes(x = type, y = values)) +
    geom_point(size = 9, pch = 19, fill = "#41B3A2", 
               color = "#41B3A2") +
    geom_segment(aes(x = type, xend = type, y = 0, yend = values),
                 linewidth = 2, color = "#41B3A2") +
    geom_text(aes(x = type, y = values, label = round(values, 1)),
              color = "white", size = 8, size.unit = "pt") +
    scale_y_continuous(
       limits = c(0, 50),
       expand = c(0, 0) 
    ) +
    theme(
        legend.position = "none",
        axis.ticks.length = unit(0, "mm"),
        axis.line.x = element_line(),
        axis.text.x = element_text(size = 12),
        panel.grid.major.y = element_line(color = "grey", 
                                          linetype = "dashed"),
        panel.background = element_blank()
    )
```

# 什麼時候適合使用棒棒糖圖？

適合使用棒棒糖圖的時機，我認為有下列兩個：

-   太頻繁的使用長條圖的時候

-   想要降低圖案佔統計圖表之比例的時候

設想今天你寫了一份資料分析報告，裡面需要很多不同類別間的數量比較，長條圖肯定是最直觀的選擇。但如果整份報告向下方圖形一樣，充滿了長條圖，很容易讓讀者感到煩膩並對圖形感到疲勞，降低了我們想要透過圖形傳遞重要資訊的效果。

```{r}
#| echo: false
n = 1000

data2 <- data.frame(
    type = sample(LETTERS[1:5], n, replace = TRUE),
    group = sample(1:30, n, replace=TRUE)
)
data2 |> 
    ggplot(aes(x = type, fill = type)) +
      geom_bar() +
      scale_fill_hue(h = c(0, 180)) +
      facet_wrap(~group) +
    theme(
        axis.title = element_blank(),
        axis.text = element_blank(),
        axis.ticks = element_blank(),
        legend.position = "none"
    )
```

這時，棒棒糖圖是個可以替代長條圖的選擇。

第二個使用時機是，當你要比較的種類很多，而且數值全部都很接近的時候。因為這時長條的圖案會佔你的整體圖表過多的比例，讓你的圖表變得很厚重：

```{r}
#| echo: false
data |> 
    ggplot(aes(x = fct_reorder(type, desc(values)), y = values)) +
    geom_bar(stat = "identity", fill = "#41B3A2") +
    scale_y_continuous(
        limits = c(0, 50), 
        expand = c(0, 0) 
    ) +
    theme(
        legend.position = "none",
        axis.title = element_blank(),
        axis.text.y = element_blank(),
        axis.ticks.length = unit(0, "mm"),
        axis.line.x = element_line(),
        axis.text.x = element_text(size = 12),
        panel.background = element_blank()
    )
```

你可以利用棒棒糖圖可以降低這種感覺，讓圖案的佔比下降：

```{r}
#| echo: false
data |> 
    ggplot(aes(x = fct_reorder(type, desc(values)), y = values)) +
    geom_segment(aes(x = type, xend = type, y = 0, yend = values),
                 color = "#41B3A2", linewidth = 1.5) +
    geom_point(size = 4, color = "#41B3A2") +
    scale_y_continuous(
        limits = c(0, 50),
       expand = c(0, 0) 
    ) +
    theme(
        legend.position = "none",
        axis.title = element_blank(),
        axis.text.y = element_blank(),
        axis.ticks.length = unit(0, "mm"),
        axis.line.x = element_line(),
        axis.text.x = element_text(size = 12),
        panel.background = element_blank()
    )
```

# 使用ggplot繪製棒棒糖圖

棒棒糖圖可以利用`ggplot2`的`geom_point`和`geom_segment`來畫，也就是用點和線段來組成棒棒糖的形狀。

```{r}
# 範例資料
data <- data.frame(
    type = LETTERS[1:15],
    values = round(abs(rnorm(15, 40, 3)), 2)
)

# 繪製圖形
p <- data |> 
    ggplot(aes(x = type, y = values)) +
    geom_point(size = 7, pch = 19, color = "#41B3A2") +
    geom_segment(aes(x = type, xend = type, y = 0, yend = values),
                 linewidth = 2, color = "#41B3A2") 
p
```

-   `geom_segment`是用來畫出線段的，其中`x`、`xend`、`y`、`yend`指定的是你線段兩端點的座標。

<br>

**在圓點中標記數值**

```{r}
p <- p + geom_text(aes(label = round(values, 1)),
                   color = "white", size = 8, size.unit = "pt")
p
```

-   `geom_text`可以用來標記數值的，因為數值的位置和圓點一樣，所以`aes()`中不再設定`x`和`y`。`label`則是設定要標記的文字。

<br>

**繪製橫向棒棒糖圖**

要繪製橫向棒棒糖圖，可以使用`coord_flip()`將兩軸翻轉來達成。

```{r}
#| fig-asp: 1
p + coord_flip()
```

<br>

**同時比較正數及負數**

```{r}
data2 <- data.frame(
    type = LETTERS[1:15],
    values = rnorm(15, 0, 5)
)

data2 |> 
    mutate(
        c = as.factor(if_else(values >= 0, 0, 1))
    ) |> 
    ggplot(aes(x = fct_reorder(type, desc(values)), 
               y = values, color = c)) +
    geom_point(size = 3) +
    geom_segment(aes(x = type, xend = type, y = 0, yend = values)) +
    geom_hline(yintercept = 0) +
    scale_color_manual(values = c("red", "grey")) +
    labs(x = "type") +
    theme(
        legend.position = "none",
        axis.ticks.length = unit(0, "mm"),
        axis.line.y = element_line(),
        axis.text.y = element_text(size = 12),
        panel.grid.minor = element_blank(),
        panel.grid.major.x = element_blank(),
        panel.grid.major.y = element_line(color = "grey", 
                                          linetype = "dashed"),
        panel.background = element_blank()
    ) 
```

這張圖比較正負數的圖，比起前面的圖形多做了三件事：

-   依大小排序。是將`type`這個變數依據`values`的值來設定level，利用`fct_reorder(type, desc(values)`來達成。

-   將正值及負值加上不同的顏色。

    -   用`mutate()`產生一個新變數`c`標記正負值，再依據其設定不同顏色(`aes()`中的`color = c`)。

    -   `scale_color_manual(values = c("red", "grey"))`則是手動設定顏色。

-   用`geom_hline(yintercept = 0)`在0的位置加上水平線，作為比較的基準。

<br>

這次的介紹就到這裡，希望能幫到用膩了長條圖的你，謝謝。
